臺灣嘉義地方法院民事判決
109年度訴字第667號
原      告  陳林月道
            陳建佑  
上二人共同
訴訟代理人  吳啟勳律師
被      告  合迪股份有限公司

法定代理人  陳鳳龍  

 上列當事人間債務人異議之訴事件，本院於民國110年3月9日言
 詞辯論終結，判決如下：
    主  文
確認被告就本院八十七年四月十一日嘉院松民執簡字第三三四號
債權憑證所載對於原告之票據權利不存在。
訴訟費用由被告負擔。
　　事實及理由
壹、程序事項：
    原告於民國109年10月22日具狀減縮訴之聲明為：「確認被
    告就鈞院87年4月11日嘉院松民執簡字第3349號債權憑證所
    載對於原告之票據權利不存在」，並援引民事訴訟法第255
    條第1第1項第2款至第4款規定。核原告上開減縮，在社會生
    活上具有共通性或關連性，且訴訟及證據資料在相當程度範
    圍內得加以援用，可認請求之基礎事實同一，於法尚無不合
    ，應予准許。
貳、實體事項：
一、原告主張：
㈠、被告於109年9月22日向鈞院提出民事聲請強制執行狀，並檢
    附鈞院86年度執字第3349號債權憑證及本票原本，經鈞院於
    109年9月24日以嘉院傑109司執簡字第37880號函將原告「陳
    林月道」所有坐落嘉義縣○○鄉○○○段00000地號、面積5,027
    平方公尺土地為查封登記。
㈡、惟由被告據以主張權利之系爭本票觀之，其上發票人係蓋「
    陳林道月」之印文，並非原告「陳林月道」所簽發。又上開
    債權憑證係依臺灣臺中地方法院86年度票字第6110號民事裁
    定及確定證明書而核發，而鈞院上開債權憑證已明確載明債
    務人「陳林道月」。
㈢、原告「陳林月道」既非執行名義所載之債務人，非執行名 義
    效力所及，且從被告提出之債權證明文件加以審查，僅能證
    明債務人為「陳林道月」，並不能證明債務人係原告「陳林
    月道」，於法自不得准許對原告「陳林月道」之強制執行。
    詎鈞院率將被告聲請強制執行狀所載之債務人「陳林道月」
    逕自更改為「陳林月道」，恝置執行名義所載債務人「陳林
    道月」於不論，率而對原告「陳林月道」所有之財產查封登
    記之執行命令，其執行程序於法即有違誤。
㈣、再者，系爭本票之到期日係86年3月10日，被告固於86年間取
    得臺灣臺中地方法院86年度票字第6110號民事裁定及確定證
    明書，且經鈞院86年度執字第3349號強制執行事件對原告陳
    建佑強制執行，並經鈞院於87年4月11日核發嘉院松民執簡
    字第3349號債權憑證。然依上揭之說明，被告就該本票上之
    權利，自鈞院核發債權憑證重行起算時效時起三年間不行使
    ，因時效而消滅。而由被告提出之鈞院債權憑證所載觀之，
    被告於87年間取得鈞院核發之債權憑證後，於98年3月30日
    再聲請執行，經鈞院98年司執字第7403號執行事件註記後還
    發。惟自87年間起算至98年間止，其間已逾11年多，則被告
    未於87年間取得鈞院核發之債權憑證重行起算時效後於三年
    間行使訟爭本票上之權利，依上揭之說明，系爭本票上之權
    利因時效而消滅。
㈤、綜上，原告「陳林月道」既非系爭本票之發票人，且非執行
    名義所載之債務人「陳林道月」，自非執行名義效力所及之
    人。退步言之，被告就系爭本票上之權利，既因時效而消滅
    ，於法被告自不得再據之向原告主張系爭本票上之權利。準
    此，被告就鈞院109年度司執字第37880號票款執行強制執行
    之聲請，於法自不應准許。
㈥、並聲明：1.確認被告就鈞院87年4月11日嘉院松民執簡字第
　　3349號債權憑證所載對於原告之票據權利不存在。2.訴訟費
    用由被告負擔。
二、被告則以：
㈠、原告陳建佑於86年2月23日邀同原告陳林月道為連帶保證人，
    與被告簽立附條件買賣契約書，約定給付價金新臺幣（下同
    ）630,000元，約定自86年3月10日起至89年2月10日止，每
    月一付月分36期，每期攤還17,500元，有本票可憑。
㈡、詎料原告自86年3月起即未依約償還借款，被告隨即向原告等
    二人聲請本票裁定，後經台灣嘉義地方法院聲請強制執行後
    ，換發台灣嘉義地方法院87年度執簡字第3349號債憑證為憑
    。
㈢、系爭本票原告陳林月道以指紋代替簽名，為辨認指紋是否為
    當事人所有，建請鈞院同意就指紋部分先行鑑定其真偽。若
    確為原告陳林月道之指紋，即可證實原告知悉並同意契約之
    簽署。所蓋印之印章雖為陳林道月，但與陳林月道僅為兩字
    之相反，僅是被告於核對實一時不察所致。
㈣、並聲明：1.原告之訴駁回。2.訴訟費用由原告負擔。
三、本院判斷:　　
㈠、經查，本件被告前以本院87年4 月11日86年度執字第3349號 
    債權憑證為執行名義，聲請強制執行，經本院以109年度司
    執字第37880 號票款執行強制執行事件受理，並查封原告所
    有坐落嘉義縣○○鄉○○○段00000地號、面積5,027平方公尺土
    地，嗣因被告於109年10月16日具狀撤回執行終結在案，業
    經本院調閱前開執行案號之卷宗核閱無訛。
㈡、原告陳林月道主張，系爭本票其上發票人係蓋「陳林道月」
    之印文，並非原告「陳林月道」所簽發。又上開債權憑證係
    依臺灣臺中地方法院86年度票字第6110號民事裁定及確定證
    明書而核發，而鈞院上開債權憑證已明確載明債務人為「陳
    林道月」等語，被告則以系爭本票原告陳林月道以指紋代替
    簽名，「陳林道月」乃係核對時一時不察所致等語置辯。查
    觀之系爭本票其上發票人係蓋陳林道月之印文，有該本票在
    卷可參。而原告姓名為陳林月道，亦為被告所不爭執，僅辯
    稱是其核對時一時不察所致。而原告陳林月道身分證統一編
    號Z000000000號，而被告所提民事聲請強制執行聲請狀所載
    陳林道月身分證統一編號Z000000000號，堪認二人應非同一
    人，則原告主張系爭本票非非原告「陳林月道」所簽發，應
    屬可採。
㈢、按票據上之權利，對匯票承兌人及本票發票人，自到期日起
    算；見票即付之本票，自發票日起算；三年間不行使，因時
    效而消滅，票據法第22條第1 項定有明文。又時效中斷者，
    自中斷之事由終止時，重行起算；經確定判決或其他與確定
    判決有同一效力之執行名義所確定之請求權，其原有消滅時
    效期間不滿五年者，因中斷而重行起算之時效期間為五年，
    民法第137 條第1 項、第3 項固有明文規定。惟該項所稱與
    確定判決有同一效力之執行名義，係指實體上爭執業已確定
    者而言。而本票執票人依票據法第123 條規定，聲請法院裁
    定許可對發票人強制執行，係屬非訟事件，此項裁定並無確
    定實體上法律關係存否之實質確定力，自非與確定判決有同
    一效力之執行名義，執票人之請求權消滅時效期間，並不能
    因取得法院許可強制執行之裁定而延長為5 年，故本票裁定
    之消滅時效期間為3 年，因時效中斷而重行起算之時效期間
    仍為3 年。再按時效完成後，債務人得拒絕給付，民法第14
    4 條第1項亦有明文。
㈣、復按消滅時效完成之效力，固發生拒絕給付之抗辯權，惟債
    務人為抗辯後，消滅者為請求權而非權利本身，依此可知，
    債務人得主動提出以消滅時效已完成，拒絕清償債務之抗辯
    權利，債務人為抗辯後，請求權即為消滅（最高法院100 年
    度台上字第608 號判決意旨參照），可見系爭本票之請求權
    罹於時效而消滅後，發票人之原告得「主動」提出系爭本票
    之請求權消滅時效已完成而得拒絕清償債務之抗辯權利，而
    請求確認系爭本票之請求權不存在，並非於被告提起給付票
    款之訴訟時始能行使其拒絕給付之抗辯權。
㈤、查系爭本票於86年3 月10日到期後，曾經被告取得臺灣臺中
    地方法院86年度票字第6110號民事裁定及確定證明書，並向
    本院聲請以86年度執字第3349 號強制執行，而使系爭本票
    之請求權時效中斷，並經本院於87年4月11日核發嘉院松民
    執簡字第3349號債權憑證。而系爭本票之請求權因時效中斷
    而重行起算之時效期間，最遲應自87年4 月11日起算，計算
    至90 年4 月11 日其3 年之時效期間應已完成。然被告卻遲
    至98 年3 月30日始具狀再聲請強制執行，於109年9月22日
    又再具狀聲請強制執行，顯見系爭本票債權之請求權早已罹
    於時效而消滅。茲經原告陳建佑為系爭本票時效完成並拒絕
    給付之抗辯，則被告已不得再本於系爭本票向原告陳建佑有
    所請求。
四、綜上所述，原告陳林月道既無從證明為系爭本票之共同發票
    人，原告陳建佑抗辯系爭本票債權之請求權已罹於時效而消
    滅，則原告陳林月道、陳建佑請求確認被告執有系爭本票之
    債權於630,000 元，及自86年3 月11日起至清償日止，按年
    利率20% 計算之利息範圍內之請求權不存在，為有理由，應
    予准許。
五、本件事實已臻明確，兩造其餘之攻擊或防禦方法，及所援用
    之證據，經本院斟酌後，認為與判決基礎之事實並無影響，
    均不足以影響本裁判之結果，自無庸一一詳予論駁之必要，
    併此敘明。
六、訴訟費用負擔之依據：民事訴訟法第78條。
中    華    民    國   110    年     3    月    23    日
                  民事第一庭  法  官 陳婉玉 
正本係照原本作成。
如對本判決上訴，須於判決送達後 20 日內向本院提出上訴狀。
如委任律師提起上訴者，應一併繳納上訴審裁判費。
中    華    民    國   110    年     3    月    23    日
                              書記官  蕭惟瀞